【裁判字號】    97,建上,100
【裁判日期】    980818
【裁判案由】    給付工程款等
【裁判全文】
臺灣高等法院民事判決                 97年度建上字第100號
上  訴  人  城安新科技股份有限公司
法定代理人  甲○○
訴訟代理人  方春意律師
被 上訴 人  國防部軍備局工程營產中心
法定代理人  丁○○
訴訟代理人  張仁興律師
            蔡宜真律師
上列當事人間請求給付工程款等事件，上訴人對於中華民國97年
7 月17日臺灣士林地方法院97年度建字第7 號第一審判決提起上
訴，本院於98年8 月4 日言詞辯論終結，判決如下：
    主      文
上訴、追加之訴及其假執行之聲請均駁回。
第二審訴訟費用（含追加之訴）由上訴人負擔。
    事實及理由
壹、程序方面
一、被上訴人之法定代理人原為羅定一，嗣變更為丁○○，有國
    防部同備局令可憑（見本院卷第82頁），邴建成具狀聲明承
    受訴訟（見本院卷第81頁），核無不合，應予准許。
二、按在第二審為訴之變更或追加，非經他造同意，不得為之，
    但請求之事實同一者，不在此限，民事訴訟法第446 條第1
    項、第255 條第1 項第2 款分別定有明文。查，上訴人依據
    兩造間之承攬契約關係，請求被上訴人給付新台幣（下同）
    5,989,090 元及法定遲延利息（見原審卷第6 頁），原審判
    決駁回上訴人之訴及假執行之聲請，上訴人不服，提起上訴
    ，請求被上訴人給付3,683,969 元及法定遲延利息（見本院
    卷第8 頁），嗣追加依據民法第179 條不當得利之法律關係
    ，亦請求被上訴人給付該款項（見本院卷第33頁、第46頁反
    面），其追加之訴與原訴之基礎事實同一均係有關系爭工程
    款項之爭執，被上訴人雖不予同意（見本院卷第46頁反面）
    ，依前揭說明，應予准許。
貳、實體部分：
一、上訴人起訴主張：兩造訂立工程採購契約（下稱系爭工程契
    約），由伊承作被上訴人「中正預校室內外配線路更新及道
    路排水整建工程」，該工程業於民國 (下同)94年8月17日驗
    收完畢，惟關於變電站工程費用1,072,236 元、變電站不鏽
    鋼安全保護圍籬1,137,750 元、消防水池及發電機房施工用
    鋼板樁（補強工料）647,750 元、各大樓配電及消防管路鑽
    孔費用2,100,000元、懷生樓企口鋁天花板435,800元，合計
    5,393,536元，加計廠商利潤、品管安全衛生費及營業稅11.
    042%，共計5,989,090 元之工程部分，非屬系爭契約原約定
    內容，應依系爭契約追加工程之約定，另為給付；如不符合
    追加工程之約定，則依不當得利之法律關係，請求給付該工
    程款本息，並願供擔保請准予假執行。
二、被上訴人則以：系爭工程係「總價承包契約」，非單以標單
    計價，上訴人主張之各項工程已於圖說或標單上註明，均屬
    上訴人依系爭契約應承作之工作內容，上訴人不得另外請求
    伊再為給付等語，資為抗辯。
三、原審對於上訴人之請求，判決：上訴人之訴及假執行之聲請
    均駁回。上訴人不服，提起上訴，聲明：(一)原判決駁回上訴
    人請求給付3,665,734 元本息部分廢棄。(二)上廢棄部分，被
    上訴人應給付上訴人3,665,734元及自96年8月17日起至清償
    日止按年息5％ 計算之利息。(三)願供擔保，請准宣告假執行
    。被上訴人則聲明：(一)上訴駁回。(二)如受不利判決，請准供
    擔保免為假執行之宣告（上訴人請求逾3,683,969 元部分即
    原審駁回上訴人變電站工程費用290,400 元、變電站不鏽鋼
    安全保護圍籬1,137,750 元、消防水池及發電機房施工用鋼
    板樁647,750元，合計2,075,900加計11.042%共計2,305,121
    元部分，未據聲明不服）。
四、兩造不爭執事項（見本院卷第47頁- 48頁反面）：
  (一)兩造於92年10月6 日簽訂工程採購契約，約定由上訴人承攬
    被上訴人之「中正預校室內外配線路更新及道路排水整建工
    程」，契約性質為總價承包，工程總金額134,400,000 元（
    見原審卷第12頁契約書）。
  (二)系爭工程於92年8 月24日開工，94年5 月27日竣工，同年8
    月17日全部驗收完畢，被上訴人已於94年8 月26日發給結算
    驗收證明書，工程結算給付總額145,969,881 元（見原審卷
    第14頁結算驗收證明書）。
  (三)上訴人曾於93年6 月14日以城安預（93）字第0061號函乙○
    ○○○○事務所中正監造所，要求辦理追加系爭契約中公共
    設備工程之電站改善設備工程中之「變電站基礎座」之追加
    工程，經乙○○○○○事務所於93年6 月23日以（93）宇中
    預字第0090號函復該工程已於「變電站基礎座處理」項下提
    列費用，無從辦理。
  (四)上訴人曾向工程會就系爭工程糾紛聲請調解，因被上訴人不
    同意調解，調解不成立（原審卷第15至19頁）。
五、上訴人主張系爭工程均屬原契約漏列事項，被上訴人應依契
    約有關追加工程之約定或依不當得利之法律關係給付工程款
    等語，被上訴人則執前詞置辯。兩造爰同意依民事訴訟法第
    270 條之1 第1 項第3 款規定，整理並協議簡化爭點如下（
    見本院卷第55頁反面），茲分述之：
  (一)圖說所列之變電站基礎座，是否為本件工程合約約定之施作
    範圍？
    上訴人主張：伊完成變電站基礎座，費用781,836 元，加計
    11.042% ，合計868,166 元，被上訴人對該費用數額不爭執
    ，固堪信為真實。惟，上訴人主張系爭契約僅編列「變電站
    基礎座處理費用」213,571 元，未編列「變電站基礎座」費
    用，而「基礎座處理」是「變電站基礎座」施工之前置作業
    ，兩者顯然不同，故本項顯屬漏列，應由被上訴人追加給付
    云云，被上訴人則以：變電站基礎座已於契約圖說內標註，
    屬契約範圍內之工作事項等語。查：
    1.按所謂新增工程項目，係指原合約之圖說、規範及標單均
      未規定，而定作人在雙方合約簽訂後，另外要求承攬人施
      作所新增之工作，故如合約圖說及規範已明白規定應由承
      攬人施作之工程，僅係未列入計價項目之「漏項」情形，
      即非屬新增工作項目（最高法院98年度台上字第126 號判
      決參照）。
    2.系爭工程採購契約書載明（見原審卷(一)第107 頁）：
      (1)第1 條  本件契約包括下列文件：
        招標文件及其變更或補充。
        投標文件及其變更或補充。
        決標文件及其變更或補充。
        契約附件及其變更或補充。
        依契約所提出之履約文件或資料。
      (2)第4 條第2項  契約價金之調整：
        契約所附供乙方 (即上訴人) 投標用之工程數量清單，
        其數量為估計數，不得視為乙方完成履約所須供應或施
        作之實際數量，採契約價金總額結算給付者，未列入前
        款清單之項目或數量，其已於契約載明應由乙方施作或
        供應或為乙方完成履約所必須者，仍應由乙方負責供應
        或施作，不得據以請求加價。
    3.本件工程「建築土木施工說明書」載明（見原審卷(一)第14
      7頁）：
      (1)第1 條「施工說明書效力範圍」：
        本施工說明書為本工程合約之一部分，所列之各種料規
        格及其作法為施工之標準，承包人必須達到此規範及標
        準。
      (2)第2 條「定義」：
        合約：本工程之合約包括標單（包括所附之工程詳細表
              、單價分析表）、投標須知、施工說明圖樣、工
              程保証書及訂約前後所加入之各項附屬文件。契
              約所附供乙方投標用之工程清單，其數量為估計
              數，不得視為乙方完成履約所須供應或施作之實
              際數量，採契約總額結算給付者未列入前款清單
              之項目或數量其已於契約載明應由乙方施作或或
              供應完成履約所必須者，仍應由乙方負責供應或
              施作，不得據以請求加價。
          ……
      (3)第4條「圖樣、施工說明書及標單」：
        圖樣包括本合約內所附之施工圖及一切經專業技師核
          准之各項補充圖樣。
          ……
        圖樣及施工說明書均係說明工程上一切施工程序、構
          造方法、及使用材料規格之重要文件者均有同等效力
          ，其有載明於此而未載明於彼，或二者所載偶有不符
          者，承包人均應遵照設計單位之解釋辦理。標單內所
          列之項目及數量，僅供承包人參考，在投標前應自行
          實際觀察，按照圖說規定核對及詳細估算，如發現有
          遺漏錯誤時，承包人應於投標前，請求說明，否則開
          標後，所有數量不符與遺漏之項目，應視同已合併於
          其他相關項目估計在內…工程總包價應包括所有人工
          、材料、工具、運輸、保險等費用，如標單、圖樣、
          說明書三者均未載明而為工程實例上所應有或不可缺
          少者，承包人亦應遵從設計單位指示，不得藉詞推諉
          及要求加價。
    4.綜上，本件契約除工程採購契約書外，尚應包括工程採購
      契約書、圖說、施工說明書、施工規範等，各契約文件均
      有互補效力，工程圖說所附之「圖」及「規格」仍為表彰
      實際施工之依據，標單所載工程數量只是估計數量，如有
      數量不精確之情事，上訴人仍須依圖說（含前述施工規範
      等）施作。參以，上訴人於系爭工程92年8 月27日第一次
      圖研會中就「工程契約規範及圖說項量」，未提出疑義，
      有該會議紀錄可憑（見原審卷(一)第50- 51頁），並亦自承
      ：「合約包含圖說，圖說有的一定要做…」等語（見原審
      卷(二)第7 頁），益徵本件工程如實做之項目、數量與圖說
      一致者，均屬合約範圍之內，要非追加工程款之事由。
    5.上訴人主張：本件工程標單僅僅編列「變電站基礎座處理
      費用」，未編列「變電站基礎座」費用，固據提出工程標
      單影本及上訴人自行製作之預算書影本為證，但，被上訴
      人抗辯：本件變電站基礎座工程部分已於編號E-032 、E-
      033 、E- 034、E-035 之圖說中清楚標註，則有該圖說可
      證（見原審卷(一)第180- 183頁），依上說明，上訴人按該
      圖說施作，自屬於本件契約文件所約定之工程範圍。上訴
      人主張該變電站基礎座工程未顯現於標單內，非屬原約定
      之工作內容云云，非可採信。
    6.上訴人再主張：被上訴人於本件起訴前之調解程序中，承
      認本項目係屬漏列工項，且與原圖說並不相符，並提出調
      解建議為證云云。查，上訴人提出之調解建議係由調解委
      員洪貴參、諮詢委員崔伯義所提出之建議，非被上訴人供
      認之事項（見原審卷(一)第16頁），上訴人主張被上訴人已
      承認此部分係漏列工程云云，無足憑採。
    7.上訴人又主張：系爭合約第1 條、第4 條第2 項、施工規
      範第4 條約定之內容，屬定型化契約；被上訴人發包工程
      委請建築師繪製圖說、核算工程項目，仍有計算錯誤、漏
      列項目等情事，足認工程估算有其困難度存在，被上訴人
      要求承包商自領標至投標時間之短暫時間內，具備高於專
      業建築師之評估能力，核計日後實際作業應承作之項目及
      數量，而於系爭合約第1 條、第4 條第2 項、施工規範第
      4 條約定之定型化契內容，將估算錯誤之風險全部歸由上
      訴人承擔，違反誠實信用、公平之原則，依民法第247 條
      之1 之規定應屬無效云云。惟，按88 年4月21日民法債編
      增訂第247 條之1 ，係鑑於我國國情及工商發展之現況，
      經濟上強者所預定之契約條款，他方每無磋商變更之餘地
      ，為使社會大眾普遍知法、守法起見，乃於本法中列原則
      性規定，明定附合契約之意義，並為防止此類契約自由之
      濫用及維護交易之公平，列舉4 款有關他方當事人利害之
      約定，如按其情形顯失公平者，明定該部分之約定為無效
      。是該法條所謂免除、減輕、加重責任或拋棄、限制權利
      之約定，應係指一方預定之該契約條款，為他方所不及知
      或無磋商變更之餘地，始足當之。所稱「按其情形顯失公
      平者」，則係指依契約本質所生之主要權利義務，或按法
      律規定加以綜合判斷，有顯失公平之情形而言。系爭工程
      經公開招標，投標人參與投標前，對於有關系爭工程之工
      程圖說、投標須知、標單、合約書及其附件等，非無充足
      之時間詳細審閱，以了解得標後兩造之權利義務，倘其認
      契約條款對其不利，亦可拒絕投標，似此情形，即難謂投
      標人所受不利益之約定，即屬民法第247條之1所定情形而
      無效（參照最高法院96年度台上字第168 號判決意旨）。
      本件工程公開招標，上訴人對於有關系爭工程之工程圖說
      、投標須知、標單、合約書及其附件等，非無充足之時間
      詳細審閱，以了解得標後兩造之權利義務，倘其認上述契
      約文件等條款對其不利，自可拒絕投標，然上訴人仍參加
      投標，核其情形應係對上開約定已為審慎評估，要與民法
      第247條之1所謂顯失公平之規定不合，其主張上述契約條
      文無效，亦非可取。
  (二)企口鋁天花板部分是否係原契約外追加之施作工程？
    上訴人主張：伊施作完成之企口鋁天花工程，費用435,800
    元，加計11.042% ，合計483,921 元，被上訴人對該費用數
    額不爭執，固堪信為真實。惟，上訴人主張：企口鋁天花板
    工項未於標單中列明，應屬追加工程云云；被上訴人則抗辯
    ：本工項已於圖說中註明等語。查：
    1.上訴人主張：伊曾於93年4 月22日以城安預（93）第0044
      號函予本工程監造人乙○○○○○以：「懷生樓於單中僅
      列企口鋁板封板，並無企口天花板工項，惠請釋疑此工項
      是否追加施作」？乙○○○○○事務所於93年8 月19日以
      （93）宇中預字第0107號函復以：「檢送走廊企口天花板
      與外樑收頭處應做防水處理預算書圖如說明及附件…依據
      國防部軍備局工程營產中心93年6 月29日工程施工品質查
      核意見之『建議事項』辦理，初估追加預算合計426,284
      元」，固提出該二函文為證（見本院卷第40、41頁）。
    2.惟：
      (1)乙○○○○○事務函記載，「初估追加預算『426,284
        元』」，與上訴人主張加稅計算前企口鋁天花板部分之
        費用「435,800元」，並不相符。
      (2)乙○○○○○事務函所載被上訴人於93年6 月29日工程
        施工品質查核紀錄，係「建議走廊企口天花板與外樑收
        頭處應做防水處理，以免雨水沿馬賽克而參漏入天花板
        內之管線」，有該查核紀錄可證（見本院卷第52頁）。
      (3)參以，上訴人又自承該金額包括「企口天花板與外樑收
        頭處應做防水處理」等語（見本院卷第55頁反面），益
        徵上開乙○○○○○事務函不足以證明本工項即係被上
        訴人同意追加之工程。
      (4)上訴人雖聲請傳喚乙○○○○○到院說明，惟查報傳訊
        之地址，遭「查無此人」退回，並捨棄再傳訊該事務所
        之專案承辦經理丙○○（見本院卷第67頁、第73頁），
        併予敘明。
      (5)況，本件企口鋁天花工項已於編號A09-3 施作圖說中註
        記，有該圖說為證（見原審卷(一)第209 頁），依前揭說
        明，本工項亦屬於本件契約文件所約定之工程範圍，非
        追加工程。
  (三)配電管路部分是否與原發包內容不符？是否係應被上訴人要
    求更改施作所增加之費用？
    上訴人主張：伊施作完成之配電管路工程部分，費用2,100,
    000 元，加計11.042% ，合計2,331,882 元，被上訴人該費
    用之數額不爭執，固堪信為真實。惟，上訴人主張：依原設
    計，配電管路之施作方式係以打鑿修補方式將舊有管線埋入
    牆內，再修復原牆面，無需為鑽孔之處理。原設計未注意舊
    有管路無法容納新設計之管線，各大樓原有管路須重新配置
    抽換，並以明管施作配置，故增加輕鋼架之施作、鑽孔（洗
    孔）等工項，此工項屬新增項目，被上訴人自應追加給付云
    云；被上訴人則予否認。查：
    1.上訴人對此主張，未提出任何證據證明。
    2.本院行使闡明權，詢以：「上訴人主張配電管路與原發包
      內容不符，係應被上訴人要求更改施作，如何證明」？答
      以：「上訴人應被上訴人要求（更改施作）部分，原本有
      釋議單電話傳真，但是現在找不到」等語（見本院卷第55
      頁反面），其此部分之主張自不足取。
  (四)系爭工程既均屬本件契約文件所約定之工程範圍，被上訴人
    即非無法律上之原因受有利益，則上訴人備位依據民法第17
    9條規定，請求被上訴人給付工程款，亦非可採。
六、綜上所述，上訴人依據系爭契約第3 條，請求被上訴人給付
    3,665,734 元，及自起訴狀繕本送達之翌日起至清償日止，
    按年息百分之5 計算利息，為無理由，不應准許。其假執行
    之聲請亦失所附麗，應併予駁回。原審為上訴人敗訴之判決
    ，及駁回其假執行之聲請，並無不合。上訴意旨指摘原判決
    不當，求予廢棄改判，為無理由，應予駁回。上訴人追加依
    據不當得利請求部分及其假執行之聲請，於法亦屬無據，亦
    應予駁回。
七、本件事證已臻明確，兩造所提其餘訴訟資料及攻擊防禦方法
    於判決結果不生影響，無庸一一論駁，附此敘明。
八、據上論結，本件上訴及追加之訴為無理由，依民事訴訟法第
    449 條第1 項、第78條，判決如主文。
中    華    民    國    98    年    8     月    18    日
                    民事第十五庭
                        審判長法  官  林恩山
                              法  官  郭松濤
                              法  官  陳雅玲
正本係照原本作成。
如不服本判決，應於收受送達後20日內向本院提出上訴書狀，其
未表明上訴理由者，應於提出上訴後20日內向本院補提理由書狀
（均須按他造當事人之人數附繕本）上訴時應提出委任律師或具
有律師資格之人之委任狀；委任有律師資格者，另應附具律師資
格證書及釋明委任人與受任人有民事訴訟法第466條之1第1項但
書或第2項（詳附註）所定關係之釋明文書影本。
中    華    民    國    98    年    8     月    18    日
                              書記官  葉國乾
附註：
民事訴訟法第466條之1（第1項、第2項）：
對於第二審判決上訴，上訴人應委任律師為訴訟代理人。但上訴
人或其他法定代理人具有律師資格者，不在此限。
上訴人之配偶、三親等內之血親、二親等內之姻親，或上訴人為
法人、中央或地方機關時，其所屬專任人員具有律師資格並經法
院認為適當者，亦得為第三審訴訟代理人。


司法院資訊處製作；財團法人民間司法改革基金會備份。
